---
title: "Símptomes vocals dels professors"
subtitle: "Pregunta 1: Els professors donen manco importància a la veu que a l'esport o l'alimentació?"
date: today
format:
  html:
    theme: lumen
    toc: true
    toc-depth: 3
    embed-resources: true
editor: visual
author: "Miquel Àngel Aguiló, Joan Camps, Gerard Ribas"
lang: "ca"
---

```{r setup, include=FALSE}
knitr::opts_chunk$set(echo = F, warning = FALSE, message = FALSE)
library(tidyverse)
library(readr)
library(janitor)
library(viridis)
library(ggcorrplot)
```

Enllaç [git](https://github.com/gerardet46/Entrega_2_AD).

### Introducció
L'objectiu d'aquest informe és contestar la pregunta *"Els professors donen menys importància a la veu que a l'esport o a l'alimentació?"*. El conjunt de dades s'ha obtingut a partir d'una enquesta que estudia la salut vocal contestada per una mostra de professors. Per contestar la pregunta, estudiarem les respostes a les preguntes *"Quina importància dona al ...?"*, puntuades de l'1 al 10, per poder comparar la importància que es dona a cadascun dels factors.

A més, hem netejat les dades per tenir noms de variables més manejables i hem calculat el *VHI*, com a la suma de puntuacions de les preguntes amb resposta des de *Mai* a *Sempre*, del 0 al 4, respectivament. Recordem que una major *VHI* implica una menor qualitat de veu.

```{r}
#Empram la neteja de dades proporcionada al git de la classe per poder unificar totes les preguntes en un sol document.

#ALERTA! Nom de l'arxiu: data_raw.csv en lloc de Salut_Vocal_anonimizada.csv
raw_data<-read.csv("data_raw.csv",
                   header=TRUE, sep=";")

raw_data <- raw_data %>% select(-X) %>% 
   rename(
    Importancia_voz = "De.l.1.al.10.quina.importancia.té.la.veu.per.a.vostè.",
    Sexo = "Sexe",
    Lugar_trabajo="On.fa.feina.",
    Cuerpo_docente="Cos.docent",
    Edad="Quina.edat.té.",
    Actividas_fisica="Practica.esport.o.fa.alguna.activitat.física.",
    Importancia_deporte="De.l.1.al.10.quina.importancia.té.la.pràctica.de.l.esport.o.activitat.física.per.a.vostè.",
    Calidad_sueño="Té.una.bona.qualitat.del.son.",
    Cafe="Consumeix.cafè.",
    Tabaco="Consumeix.tabac.",
    Alcohol="Consumeix.alcohol.",
    Bebida_gas="Consumeix.begudes.amb.gas.",
    Dieta_saludable="De..l.1.al.10.assenyali.si.segueix.una.dieta.equilibrada.i.saludable.",
    Diagnostico="Ha.estat.diagnosticat.per.un.metge.o.metgessa.d.alguna.de.les.malalties.següents.",
    Patologia="Si.ha.marcat.alguna.de.les.opcions.anterior..especifiqui.la.patologia.",
    Diagnostico_especialista="Ha.estat.diagnosticat.per.un.especialista.mèdic..otorinolaringòleg..foniatra..d.alguna.lesió.a.les.cordes.vocals.",
    Sintomas="Aquest.mes.ha.tengut.algún.símptoma.vocal.dels.següents..Es.pot.marcar.més.d.una.opció",
    Operacion="L.han.operat.de.les.cordes.vocals.",
    Tiempo_alteracion="Si.té.alguna.alteració.de.la.veu..recorda.quin.temps.fa.que.va.començar.",
    Baja_voz="En.alguna.ocasió..ha.estat.de.baixa.laboral.per.problemes.de.veu.",
    Baja_larga="Si.la.resposta.a.la.pregunta.anterior.és.afirmativa..indiqui.la.periodicitat..cada.any..trimestre.....i.la.durada.de.la.baixa.més.llarga.i.la.malaltia",
    Problema_curso22_23="Ha.tengut.problemes.de.veu.importants.i.que.li.han.dificultat.la.feina.al.llarg.del.curs.2022.2023.",
    Formacion_voz="Té.formació.sobre.salut.vocal.",
    Medicacion="Pren.alguna.o.algunes.de.les.medicacions.següents..Es.pot.marcar.més.d.una.opció",
    Higiene_vocal="Segueix.una.rutina.d.higiene.vocal.",
    Actividades="Fa.alguna.de.les.activitats.següents..Es.pot.marcar.més.d.una.opció",
    No_me_ecuchan="La.gent.em.sent.amb.dificultat.a.causa.de.la.meva.veu",
    No_me_escuchan_ruido="La.gent.no.m.entén.en.llocs.sorollosos",
    Alteracion_vida_social="Els.meus.problemes.amb.la.veu.alteren.la.meva.vida.personal.i.social",
    Desplazado_conversacion="Em.sent.desplaçat.de.les.converses.per.la.meva.veu",
    Rendimiento_laboral="El.meu.problema.amb.la.veu.afecta.el.rendiment.laboral",
    Tensar_producir_voz="Not.que.necessit.tensar.la.gola..gargamella..per.produir.la.veu",
    Calidad_imprevisible="La.qualitat.de.la.meva.veu.és.imprevisible",
    Me_molesta="La.meva.veu.em.molesta",
    Minusvalia="La.meva.veu.em.fa.sentir.certa.minusvalidesa",
    Gente_pregunta="La.gent.em.pregunta..què.et.passa.amb.la.veu."
)


data <- janitor::clean_names(raw_data) %>% 
        mutate(across(-c(importancia_voz,
                         importancia_deporte,
                         dieta_saludable), as.factor))

datos<-data %>% select(28:37) %>% 
  mutate(across(everything(), ~case_when(
     . == "Mai" ~ 0,
     . == "Gairebé mai" ~ 1,
     . == "A vegades" ~ 2,
     . == "Gairebé sempre" ~ 3,
     . == "Sempre" ~ 4
   ))
   )

datos<-datos %>% mutate(VHI=rowSums(datos))

data<-data %>% select(-c(28:37))%>% 
   bind_cols(VHI=datos$VHI)
#glimpse(data)
```

### Anàlisi exploratòria

Inicialment creuarem les dades d'importància a la veu amb importància a l'alimentació; i d'importància a la veu amb importància a l'esport.

```{r}
df_esp <- data %>%
  group_by(importancia_voz, importancia_deporte) %>%
  summarise(freq = n())

df_esp %>% 
  ggplot(aes(x=importancia_deporte, y = importancia_voz, size=freq)) +
  geom_point(alpha = 0.5, color = "blue")+
  xlab("importància esport")+ylab("importància veu")+
  geom_abline(intercept = 0, slope = 1)+
  scale_x_continuous(limits = c(0, 10), breaks = seq(0, 10, by = 2))+
  scale_y_continuous(limits = c(0, 10), breaks = seq(0, 10, by = 2))+
  theme_bw()

df_ali <- data %>%
  group_by(importancia_voz, dieta_saludable) %>%
  summarise(freq = n())

df_ali %>% 
  ggplot(aes(x=dieta_saludable, y = importancia_voz, size=freq)) +
  geom_point(alpha = 0.5, color = "red")+
  xlab("importància dieta")+ylab("importància veu")+
  geom_abline(intercept = 0, slope = 1)+
  scale_x_continuous(limits = c(0, 10), breaks = seq(0, 10, by = 2))+
  scale_y_continuous(limits = c(0, 10), breaks = seq(0, 10, by = 2))+
  theme_bw()

```

La recta diagonal del gràfic indica la resposta de donar la mateixa importància als dos factors. Si s'està per damunt, es dona més importància a la veu, i de fet veim que aquest és el cas més freqüent. De fet, en el cas de l'alimentació la importància a la veu envers de l'alimentació és més marcada. Notem també que en general la importància donada a les respostes és alta.

Vegem si hi ha cap relació lineal entre les variables d'interès.

```{r}
corrs = data %>% select(c(2,8,14,28)) %>% rename(
  "Importància Esport"=importancia_deporte,
  "Importància Veu"=importancia_voz,
  "Importància alimentació"=dieta_saludable
  ) %>% cor
ggcorrplot(corrs, type = "lower", lab=TRUE)
```

Veim que la importància a l'esport i l'alimentació amb la veu no estan gens correlacionades. És més, tampoc no es veu una correlació entre la importància a la veu i la VHI, però el valor obtingut és negatiu, com s'espera.

Anem a veure també la distribució de les respostes, així com alguns estadístics.

```{r}
data_long <- data %>%
  pivot_longer(cols = c(importancia_voz, 
                         importancia_deporte, 
                         dieta_saludable),
                names_to = "categoria",
                values_to = "valor")

ggplot(data_long, aes(x=categoria, y=valor, fill=categoria)) + 
  geom_violin(trim=FALSE)+
  geom_boxplot(width=0.1, fill="white")+
  labs(title="",x="", y = "Importancia (valores de 0 a 10)") +
  theme_classic() +
  theme(
    legend.position="none",
    plot.title = element_text(size=11)
  ) + 
  scale_x_discrete(labels = c("dieta_saludable" = "Alimentació", "importancia_deporte" = "Esport", "importancia_voz" = "Veu")) +
  scale_y_continuous(limits=c(0,10),breaks = seq(0, 10, 1)) 
#summary(data_long$valor ~data$importancia_voz)
```

Analitzant el gràfic, podem veure que les tendències de les respostes segueixen un ordre. Les respostes a la veu solen ser més altes que a esport, i aquestes darreres a alimentació. Així, les medianes a cada variable també segueixen aquest ordre.

### Inferència

Comprovarem si la diferència observada entre les medianes es pot inferir a la població. Aplicarem un test ANOVA paramètric per blocs, on cada una de les persones representa un bloc, i els tractaments són donar importància a l'alimentació, a l'esport, o a la veu.

Intuïtivament podem pensar que sí hi ha interacció entre blocs i tractaments: la diferència entre importància donada a alimentació i veu pot variar molt entre els individus. Procedim amb el test:

```{r}
#Feim df per aplicar anova per blocs
df_anova = data %>% select(1, 2, 8, 14)

df_anova = df_anova %>% pivot_longer(
  cols = c(importancia_voz, importancia_deporte, dieta_saludable), 
  names_to="Tractament", values_to = "nota"
)

friedman.test(nota~Tractament|id,data=df_anova)
```

El p-valor és ínfim, i concloem que en mediana no es dona la mateixa importància a esport, veu i alimentació. Ara, ens interessa saber quines parelles de blocs tenen una diferència significativa en les medianes.

```{r}
pairwise.wilcox.test(df_anova$nota, df_anova$Tractament, paired =TRUE)

```

Per tant, en mitjana es dona una importància diferent a cada un dels tres aspectes. Responent l'objectiu plantejat, concloem que els professors donen més importància a la veu que a l'esport o a l'alimentació.

# Proposta de resposta global

La idea és contestar la pregunta de *"la formació en veu afecta a la seva percepció de qualitat?"*. A partir de les dades recollides, proposam fixar-nos en les respostes a *"Té formació sobre salut vocal?"* i fer tres grups:

-   Fora formació

-   Formació independent (respostes a *"vaig fer un curs fa temps"* i *"he fet un curs pel meu compte"*)

-   Formació concreta (respostes a *"logopeda"* i *"curs de servei de precaució"*)

Llavors, mostrar en un gràfic de violí les densitats de la VHI a cada grup, i fer una ANOVA d'una via amb les poblacions.

Cap a dir que les respostes al qüestionari semblen incoherents en ocasions. Centrant-nos en les variables tractades en aquesta pregunta, les tendències a la importància donada a veu, esport i alimentació són pràcticament sempre molt altes. De fet, la densitat de la resposta a la importància a la veu sembla estar condicionada pel fet de respondre un qüestionari sobre el propi tema. Proposam valorar les importàncies donades als factors en base a criteris objectius preestablerts per aconseguir una representació més fidel. Per exemple, hi ha individus responent amb molta importància a l'esport que realitzen manco esport a individus que n'hi donen molt poca; o individus que consumeixen alcohol, gasosa i cafès habitualment que donen molta importància a la dieta.
