---
title: "Símptomes vocals professors"
subtitle: "Pregunta 1"
date: today
format:
  html:
    theme: lumen
    toc: true
    toc-depth: 3
Rendering:
    embed-resources: true
editor: visual
author: "Miquel Àngel Aguiló, Joan Camps, Gerard Ribas"
---

```{r setup, include=FALSE}
knitr::opts_chunk$set(echo = TRUE, warning = FALSE, message = FALSE)
library(tidyverse)
library(readr)
library(janitor)
library(viridis)
```

Enllaç [git](https://github.com/gerardet46/Entrega_2_AD).

```{r}
raw=read_csv2("data_raw.csv") 


colnames(raw)

```

Començam fent una neteja de les dades. Bàsicament, afegim la columna *score* i eliminam les columnes on apareixen les respostes a les preguntes sobre salut vocal.

```{r}
canvi_factors <- c("Mai" = 0, "Gairebé mai" = 1, "A vegades" = 2, 
                  "Gairebé sempre" = 3, "Sempre" = 4) 

 # Convert the factor to numeric by applying the mapping -->
df <- raw %>% 
   mutate(across(28:37, ~ canvi_factors[.]), .keep = "all") %>%  
   mutate(score = rowSums(across(28:37))) %>% 
   select(c(1:27, 39)) 

 write_csv2(df, "data.csv") 
```

##Pregunta a contestar La pregunta a contestar és "Els professors donen manco importància a la veu que a l'esport o l'alimentació?" Canviam el nom de les columnes que tenen la informació important per netedat del codi.

```{r}
df= df %>% 
  rename(veu = 2, esport = 8, alimentacio = 14 )%>% 
  mutate(mitjana=round((esport+alimentacio)/2))
```

Inicialment, feim gràfiques per creuar les dades.

```{r}
df_esp <- df %>%
  group_by(veu, esport) %>%
  summarise(freq = n())

df_esp %>% 
  ggplot(aes(x=esport, y = veu, size=freq)) +
  geom_point(alpha = 0.5, color = "blue")+
  geom_abline(intercept = 0, slope = 1)+
  scale_x_continuous(limits = c(0, 10), breaks = seq(0, 10, by = 2))+
  scale_y_continuous(limits = c(0, 10), breaks = seq(0, 10, by = 2))+
  theme_bw()

df_ali <- df %>%
  group_by(veu, alimentacio) %>%
  summarise(freq = n())

df_ali %>% 
  ggplot(aes(x=alimentacio, y = veu, size=freq)) +
  geom_point(alpha = 0.5, color = "red")+
  geom_abline(intercept = 0, slope = 1)+
  scale_x_continuous(limits = c(0, 10), breaks = seq(0, 10, by = 2))+
  scale_y_continuous(limits = c(0, 10), breaks = seq(0, 10, by = 2))+
  theme_bw()

```

Ens interessarà identificar les zones amb més tendència. Veim que en els dos casos, es dona més importància a la veu, però en el cas de l'alimentació és molt més notable.

Vegem les tendències més freqüents

```{r}
df_esp %>% 
  arrange(desc(freq)) %>%
  head
```

```{r}
df_ali %>% 
  arrange(desc(freq)) %>%
  head
```

Havent relacionat les dades i vist les tendències, ens interessa creuar dites dades amb l'score. Podríem veure si les persones amb respostes per sobre de les diagonals als gràfics anteriors (és a dir, donen més importància a la veu que a l'esport i alimentació) tenen menor *score* que les de sota (recordem, menor score implica major salut vocal).

### Part nova classe

Empram les dades que fa servir tota la classe

```{r}
raw_data<-read.csv("data_raw.csv",
                   header=TRUE, sep=";")

raw_data <- raw_data %>% select(-X) %>% 
   rename(
    Importancia_voz = "De.l.1.al.10.quina.importancia.té.la.veu.per.a.vostè.",
    Sexo = "Sexe",
    Lugar_trabajo="On.fa.feina.",
    Cuerpo_docente="Cos.docent",
    Edad="Quina.edat.té.",
    Actividas_fisica="Practica.esport.o.fa.alguna.activitat.física.",
    Importancia_deporte="De.l.1.al.10.quina.importancia.té.la.pràctica.de.l.esport.o.activitat.física.per.a.vostè.",
    Calidad_sueño="Té.una.bona.qualitat.del.son.",
    Cafe="Consumeix.cafè.",
    Tabaco="Consumeix.tabac.",
    Alcohol="Consumeix.alcohol.",
    Bebida_gas="Consumeix.begudes.amb.gas.",
    Dieta_saludable="De..l.1.al.10.assenyali.si.segueix.una.dieta.equilibrada.i.saludable.",
    Diagnostico="Ha.estat.diagnosticat.per.un.metge.o.metgessa.d.alguna.de.les.malalties.següents.",
    Patologia="Si.ha.marcat.alguna.de.les.opcions.anterior..especifiqui.la.patologia.",
    Diagnostico_especialista="Ha.estat.diagnosticat.per.un.especialista.mèdic..otorinolaringòleg..foniatra..d.alguna.lesió.a.les.cordes.vocals.",
    Sintomas="Aquest.mes.ha.tengut.algún.símptoma.vocal.dels.següents..Es.pot.marcar.més.d.una.opció",
    Operacion="L.han.operat.de.les.cordes.vocals.",
    Tiempo_alteracion="Si.té.alguna.alteració.de.la.veu..recorda.quin.temps.fa.que.va.començar.",
    Baja_voz="En.alguna.ocasió..ha.estat.de.baixa.laboral.per.problemes.de.veu.",
    Baja_larga="Si.la.resposta.a.la.pregunta.anterior.és.afirmativa..indiqui.la.periodicitat..cada.any..trimestre.....i.la.durada.de.la.baixa.més.llarga.i.la.malaltia",
    Problema_curso22_23="Ha.tengut.problemes.de.veu.importants.i.que.li.han.dificultat.la.feina.al.llarg.del.curs.2022.2023.",
    Formacion_voz="Té.formació.sobre.salut.vocal.",
    Medicacion="Pren.alguna.o.algunes.de.les.medicacions.següents..Es.pot.marcar.més.d.una.opció",
    Higiene_vocal="Segueix.una.rutina.d.higiene.vocal.",
    Actividades="Fa.alguna.de.les.activitats.següents..Es.pot.marcar.més.d.una.opció",
    No_me_ecuchan="La.gent.em.sent.amb.dificultat.a.causa.de.la.meva.veu",
    No_me_escuchan_ruido="La.gent.no.m.entén.en.llocs.sorollosos",
    Alteracion_vida_social="Els.meus.problemes.amb.la.veu.alteren.la.meva.vida.personal.i.social",
    Desplazado_conversacion="Em.sent.desplaçat.de.les.converses.per.la.meva.veu",
    Rendimiento_laboral="El.meu.problema.amb.la.veu.afecta.el.rendiment.laboral",
    Tensar_producir_voz="Not.que.necessit.tensar.la.gola..gargamella..per.produir.la.veu",
    Calidad_imprevisible="La.qualitat.de.la.meva.veu.és.imprevisible",
    Me_molesta="La.meva.veu.em.molesta",
    Minusvalia="La.meva.veu.em.fa.sentir.certa.minusvalidesa",
    Gente_pregunta="La.gent.em.pregunta..què.et.passa.amb.la.veu."
)


data <- janitor::clean_names(raw_data) %>% 
        mutate(across(-c(importancia_voz,
                         importancia_deporte,
                         dieta_saludable), as.factor))

datos<-data %>% select(28:37) %>% 
  mutate(across(everything(), ~case_when(
     . == "Mai" ~ 0,
     . == "Gairebé mai" ~ 1,
     . == "A vegades" ~ 2,
     . == "Gairebé sempre" ~ 3,
     . == "Sempre" ~ 4
   ))
   )

datos<-datos %>% mutate(VHI=rowSums(datos))

data<-data %>% select(-c(28:37))%>% 
   bind_cols(VHI=datos$score)
glimpse(data) 
```

```{r}
data_long <- data %>%
  pivot_longer(cols = c(importancia_voz, 
                         importancia_deporte, 
                         dieta_saludable),
                names_to = "categoria",
                values_to = "valor")

ggplot(data_long, aes(x=categoria, y=valor, fill=categoria)) + 
  geom_violin(trim=FALSE)+
  geom_boxplot(width=0.1, fill="white")+
  labs(title="",x="", y = "Importancia (valores de 0 a 10)") +
  theme_classic() +
  theme(
    legend.position="none",
    plot.title = element_text(size=11)
  ) + 
  scale_x_discrete(labels = c("dieta_saludable" = "Alimentación", "importancia_deporte" = "Deporte", "importancia_voz" = "Voz")) +
  scale_y_continuous(limits=c(0,10),breaks = seq(0, 10, 1)) 
summary(data_long$valor ~data$importancia_voz)
```

Aplicarem un test ANOVA per blocs, on cada una de les persones representa un bloc, i els tractaments són donar importància a l'alimentació, a l'esport, o a la veu.

Intuïtivament podem pensar que sí hi ha interacció entre blocs i tractaments: la diferència entre importància donada a alimentació i veu pot variar molt entre els individus

```{r}
#Feim df per aplicar anova per blocs
df_anova = data %>% select(1, 2, 8, 14)

df_anova = df_anova %>% pivot_longer(
  cols = c(importancia_voz, importancia_deporte, dieta_saludable), 
  names_to="Tractament", values_to = "nota"
)

friedman.test(nota~Tractament|id,data=df_anova)
```

Concloem que en mitjana no es dona la mateixa importància a esport, veu i alimentació.

```{r}
pairwise.wilcox.test(df_anova$nota, df_anova$Tractament, paired =TRUE)

```

En mitjana es dona una importància diferent a cada un dels tres aspectes.

## Relació amb l'Score

Un cop hem relacionat el nivell d'imporància que li donen els professors a la veu, amb la que li donen a l'esport i a l'alimentació respectivament, anem a comparar com tenen la veu cada un d'aquests perfils.

Anem a veure si les dades estan relacionades.

```{r}
correlació_esp_scor=cor(df$esport,df$score, method = "pearson")
correlació_ali_scor=cor(df$alimentacio,df$score, method = "pearson")

```

A part d'això, si ens interessa quantificar la relació entre les variables i predir com canvia la salut de la veu a mesura que canvia la valoració de l'esport i l'alimentació respectivament, podem ajustar un model de regressió lineal.

```{r}
model <- lm(df$score ~ df$esport, data = df)
summary(model)
x <- plot(df$score~df$esport, main = "Recta de Regressió Lineal", xlab = "Nivell de valoració de l'esport", ylab = "Salut de la veu",col="blue", pch = 19)+abline(model, col = "red", lwd = 2)
```
