---
title: "informe"
format: html
editor: visual
author: "Miquel Àngel Aguiló, Joan Camps, Gerard Ribas"
---

```{r, echo = FALSE, include=FALSE}
library(tidyverse)
```

Enllaç [git](https://github.com/gerardet46/Entrega_2_AD).


```{r}
raw=read_csv2("data_raw.csv")

colnames(raw)

```
Començam fent una neteja de les dades. Bàsicament, afegim la columna *score* i eliminam les columnes on apareixen les respostes a les preguntes sobre salut vocal.

```{r}
canvi_factors <- c("Mai" = 0, "Gairebé mai" = 1, "A vegades" = 2, 
                   "Gairebé sempre" = 3, "Sempre" = 4)

# Convert the factor to numeric by applying the mapping
df <- raw %>%
  mutate(across(28:37, ~ canvi_factors[.]), .keep = "all") %>% 
  mutate(score = rowSums(across(28:37))) %>%
  select(c(1:27, 39))

write_csv2(df, "data.csv")
```

##Pregunta a contestar La pregunta a contestar és "Els professors donen manco importància a la veu que a l'esport o l'alimentació?" Canviam el nom de les columnes que tenen la informació important per netedat del codi.

```{r}
df= df %>% 
  rename(veu = 2, esport = 8, alimentacio = 14 )%>% 
  mutate(mitjana=round((esport+alimentacio)/2))
```

Inicialment, feim gràfiques per creuar les dades.

```{r}
df_esp <- df %>%
  group_by(veu, esport) %>%
  summarise(freq = n())

df_esp %>% 
  ggplot(aes(x=esport, y = veu, size=freq)) +
  geom_point(alpha = 0.5, color = "blue")+
  geom_abline(intercept = 0, slope = 1)+
  scale_x_continuous(limits = c(0, 10), breaks = seq(0, 10, by = 2))+
  scale_y_continuous(limits = c(0, 10), breaks = seq(0, 10, by = 2))+
  theme_bw()

df_ali <- df %>%
  group_by(veu, alimentacio) %>%
  summarise(freq = n())

df_ali %>% 
  ggplot(aes(x=alimentacio, y = veu, size=freq)) +
  geom_point(alpha = 0.5, color = "red")+
  geom_abline(intercept = 0, slope = 1)+
  scale_x_continuous(limits = c(0, 10), breaks = seq(0, 10, by = 2))+
  scale_y_continuous(limits = c(0, 10), breaks = seq(0, 10, by = 2))+
  theme_bw()

```

Ens interessarà identificar les zones amb més tendència. Veim que en els dos casos, es dona més importància a la veu, però en el cas de l'alimentació és molt més notable.

Vegem les tendències més freqüents

```{r}
df_esp %>% 
  arrange(desc(freq)) %>%
  head
```

```{r}
df_ali %>% 
  arrange(desc(freq)) %>%
  head
```

Havent relacionat les dades i vist les tendències, ens interessa creuar dites dades amb l'score. Podríem veure si les persones amb respostes per sobre de les diagonals als gràfics anteriors (és a dir, donen més importància a la veu que a l'esport i alimentació) tenen menor *score* que les de sota (recordem, menor score implica major salut vocal).
